【裁判字號】    97,消債更,91
【裁判日期】    980413
【裁判案由】    更生事件
【裁判全文】
臺灣臺東地方法院民事裁定            97年度消債更字第91號
聲  請  人  甲○○
上列當事人聲請更生事件，本院裁定如下：
    主  文
聲請駁回。
聲請費用由聲請人負擔。
    理  由
一、按「債務人不能清償債務或有不能清償之虞者，得依本條例
    所定更生或清算程序，清理其債務。」消費者債務清理條例
    第3 條定有明文。蓋經濟上陷於困境之消費者，若任其於惡
    性循環之債務窘境中自生自滅，將衍生嚴重之社會問題，致
    難以維持安定之社會經濟秩序，故有予之分別情形依更生或
    清算之程序清理其債務之必要，藉以妥適調整其與各相關債
    權人等間之權利義務關係，以謀求消費者經濟生活之更生機
    會，從而健全社會經濟發展。惟私法上債之關係，係以當事
    人間之信賴關係為基礎，為社會經濟組織之重要支柱，故當
    事人於以法律行為追求自己之利益之際，亦應顧及對方之利
    益，並考量債權債務在社會上之作用，本於誠實及信用之原
    則，行使其債權及履行其債務，故債務人之消費者欲以上開
    條例為其所負義務之調整者，自應本於誠信原則，僅在其不
    能清償債務或有不能清償之虞而使其陷於經濟上之困境時，
    始得准許之，以避免其藉此善意之立法而惡意圖謀減免債務
    ，致使社會陷於道德之危險，並因此使信用緊縮而造成社會
    經濟之動盪。再者，消費者債務清理條例第151條第1項、第
    5 項之規定，係採「協商前置主義」，債務人於協商程序中
    ，自應本於個人財產及收支狀況，依最大誠信原則，商討解
    決方案，如終究不能協商，於聲請更生或清算時，法院審酌
    是否符合「不能清償或有不能清償之虞」之要件時，宜綜衡
    債務人全部收支及財產狀況，評估是否已不能維持符合人性
    尊嚴之最基本生活條件，如曾有協商方案，其條件是否確實
    不能達到上開基本之要求等，為其判斷之準據。從而，茍債
    務人於前置協商程序中，對於金融機構債權人所提出之還款
    方案，並非不能負擔者，即難遽認債務人有何不能清償債務
    之情事。
二、本件聲請意旨略以：聲請人有不能清償債務之情事，於消費
    者債務清理條例施行後，曾以書面向最大債權金融機構即有
    限責任高雄第二信用合作社（下稱高雄二信）請求共同協商
    債務清償方案，惟因高雄二信告知聲請人不具還款能力，以
    致協商不成立；又聲請人月收入為新臺幣（下同）51,130元
    ，扣除每月生活必要支出費用35,434元後，僅餘15,696元，
    實已無力按月清償34,077元之信用貸款債務；另其無擔保或
    無優先權之債務總金額未逾12,000,000元，復未經法院裁定
    開始清算程序或宣告破產，爰聲請裁定開始更生云云。
三、聲請人所主張之上開事實，固據提出高雄二信寄予聲請人之
    前置協商不成立通知書為證；然而，本件仍應查明聲請人之
    收支及財產狀況，判斷聲請人是否確實無法負擔最大債權銀
    行所提之還款方案，以明聲請人有無不能清償債務之情事。
    經查：
  (一)聲請人平均月收入約為51,130元，業經聲請人陳稱明確，核
    與聲請人之存摺影本及勞、健保投保資料表（見本院卷第45
    頁、第83頁至第84頁）相符，堪以認定。
  (二)高雄二信於前置協商程序中，提供按月清償40,500元、39,3
    07元及15,000元三種方案予聲請人自由選擇，惟遭聲請人堅
    持無法負擔任何還款條件，以致協商不成立等情，亦有高雄
    二信於98年4月6日提出之意見狀在卷可稽。
  (三)聲請人雖謂因其每月尚須負擔以母親楊金蘭名義貸款之債務
    15,000元，並給付孝親費5,000 元，故亦應將此部分費用列
    為必要支出云云；惟此部分金額共20,000元，均非維持聲請
    人生活所必須支出之費用，而與必要支出費用之性質有別，
    自應予以扣除。再者，楊金蘭現於國立臺東女子高級中學任
    職，每月收入為17,280元，且名下尚有價值共2,400,495 元
    之不動產12筆；亦有楊金蘭之財產歸屬資料清單及勞保投保
    資料表在卷可憑（見本院卷第173頁至第175頁）；足見楊金
    蘭應無不能維持生活之情事；是此部分費用應不得作為聲請
    人扶養費用之支出，併此敘明。
  (四)縱本院寬認聲請人陳報之膳食費、自來水費、瓦斯費、電費
    、交通費、牌照稅、燃料稅、雜支費用，甚至通訊費用均為
    必要支出費用，聲請人每月必要支出亦僅有15,434元之多；
    參以高雄二信提供之最低金額清償方案，聲請人於扣除必要
    支出費用及清償費用後，仍有20,696元可資運用（計算式：
    51,130－15,434－15,000＝20,696）；足知聲請人在維持生
    活之餘，非無能力清償債務。聲請人聲請開始更生程序，顯
    與消費者債務清理條例第3 條所規定之要件不符，應予駁回
四、據上論結，依消費者債務清理條例第8 條及第15條，民事訴
    訟法第95條及第78條之規定，裁定如主文。
中    華    民    國    98    年    4     月    13    日
                        民事庭法  官  陳谷鴻
以上正本係照原本作成。
如不服本裁定，應於裁定送達後10日內，以書狀向本院提出抗告
，並繳納抗告費新臺幣1,000元。
中    華    民    國    98    年    4     月    13    日
                              書記官  莊永利


司法院資訊處製作；財團法人民間司法改革基金會備份。
